【裁判字號】    98,聲判,26
【裁判日期】    980630
【裁判案由】    聲請交付審判
【裁判全文】
臺灣士林地方法院刑事裁定              98年度聲判字第26號
聲  請  人
即  告訴人  甲  ○
代  理  人  黃銘照律師
被      告  丙○○
            乙○○
上列聲請人因告訴被告妨害名譽案件，不服臺灣高等法院檢察署
檢察長駁回再議之處分（98年度上聲議字第1960號），聲請交付
審判，本院裁定如下：
    主  文
聲請駁回。
    理  由
壹、按告訴人不服上級法院檢察署檢察長或檢察總長認再議為無
    理由而駁回之處分者，得於接受處分書後10日內委任律師提
    出理由狀，向該管第一審法院聲請交付審判；法院認為交付
    審判之聲請不合法或無理由者，應駁回之，刑事訴訟法第25
    8條之1第1項、第258條之3第2項前段分別定有明文。
貳、程序方面：
一、本件聲請人以被告涉犯公然侮辱罪，向臺灣士林地方法院檢
    察署檢察官提出告訴，經該檢察署檢察官為不起訴處分（97
    年度偵字第15532 號）後，聲請人不服，聲請再議亦經臺灣
    高等法院檢察署檢察長於民國98年3 月27日以98年度上聲議
    字第1960號處分書認聲請人再議為無理由而駁回再議。
二、該處分書於98年4 月6 日送達聲請人，聲請人於收受處分書
    後10日內之98年4 月15日委任律師向本院具狀聲請交付審判
    ，程序上核無不合，先予指明。
、實體方面：
一、本件聲請交付審判意旨略以：本件被告於案發時地有辱罵告
    訴人「婊子」及「狗男女」等侮辱言語，業經在場目擊證人
    即告訴人之妻沈金蘭到庭供述屬實。然原處分卻以證人沈金
    蘭之證詞，除證稱有辱罵「婊子」及「狗男女」外，但另有
    辱罵「討客兄」言語，而因「討客兄」是針對女性辱罵之言
    語，不可能被使用來辱罵男性，且與告訴人指訴被告有另外
    辱罵「幹你娘」之言語不符，因此認為證人之供述與告訴人
    之指訴有瑕疵，此部份不足採，因而逕為不起訴處分。然並
    無認定證人沈金蘭之證言有何偏頗，亦無認為伊之證言是為
    傳聞證據。惟對於上開「婊子」、「狗男女」符合部分，何
    以不足採，竟未說明理由，因此聲請人提起聲請再議，然原
    駁回再議之處分，竟憑空推測而逕認為證人沈金蘭之證言有
    偏頗，且可能是傳聞證據云云，不得作為補強證據，自有採
    證違反論理法則及經驗法則之違法。又原不起訴處分書竟以
    ：告訴人於偵訊時略指稱：「伊問被告丙○○為何罵人，他
    回答就是要罵人。」而證人卻略證稱：「伊先生訊問他為何
    罵人，被告就答不出來」因此二人對上開丙○○之反應供述
    不符，為不起訴處分之理由。惟按最高法院74年度台上字第
    1599號判例，本件告訴人之指述及證人之證述，既對於被告
    有出言辱罵告訴人之基本犯罪事實彼此相符，則對於告訴人
    遭受辱罵後而質問被告後，對於被告反應之情節，二人之陳
    述雖有不同，然揆諸上開判例要旨，則證人沈金蘭對於上開
    公然侮辱犯罪事實之佐證，並可採信，益證被告犯行，足以
    認定。然原駁回再議之處分，反以上開被告辱罵後有無回答
    「就是罵人」之事實，為認定犯罪事實之依據，且因上開事
    實除聲請人指訴，尚無其他證據佐證之，因而認定上開事實
    無法證明，進而推翻於聲請人及證人質問被告前，而二人已
    分別一致指述及證述被告有辱罵之事實存在，其採證不僅有
    違反論理法則及經驗法則之違法，並有採證與卷內資料不符
    之理由互為矛盾之違法。次查本件有關被告所提出而經檢察
    官勘驗之錄影光碟，是否屬於經告訴人聲請調取之案發現場
    之錄影光碟，不無疑問，原處分書對此已未予查證，遽認為
    是案發現場之錄影光碟，進而採為證據，是有應予調查之證
    據而未調查之違法，自有偵查未完備之違誤，聲請人自可執
    此為再議之理由。然原駁回再議之處分，對於上開理由，何
    以不採，未敘明理由，自有不載理由之違法。又查案發現場
    是否有被告之垃圾袋被其飼養的狗咬壞，弄髒環境之情節，
    因而致被告辱罵該條狗云云，尚缺乏證據證明之，自難僅憑
    被告之片面辯解而以採信甚明。況既然是辱罵狗，則不可能
    以辱罵「婊子」、「狗男女」等針對人之語罵之甚明。然原
    檢察官不起訴處分書竟對上開情節是否屬實，竟未予查證，
    徒憑被告之片面答辯，竟予採信，並遽為認定，自有偵查未
    完備之違誤，聲請人自可依此為再議之理由。惟此項事證之
    調查，並非絕對以調查上開所謂垃圾袋為限，自可從調取現
    場錄影帶勘驗或調查有無其他相關之證據可供調查著手，以
    期盡其調查之能事甚明。復查共同被告夫妻平日就對聲請人
    不滿，經常藉故找麻煩，故於案發時地藉故辱罵聲請人夫妻
    ，而聲請人不願麻煩，始由聲請人一人出面告訴。然原駁回
    再議之處分，竟沒有查明上情，卻以若有垃圾袋為狗咬壞之
    事，衡情事後已遭丟棄，已無從調查云云；又憑空認定被告
    與聲請人平日無過節，不可能無故辱罵聲請人云云，其採證
    均有違反論理法則及經驗法則之違法。復被告乙○○於案發
    時地是在被告即其夫丙○○之旁，附和丙○○以同樣類似之
    言語辱罵聲請人夫妻，對於被告乙○○涉犯妨害名譽部分，
    亦可向在場之目擊證人沈金蘭查明即可證明，然原承辦檢察
    官對此部份，卻未予調查之，致無其他證據佐證，足見原不
    起訴處分有偵察未完備之違法，有發回續查之必要，因此原
    駁回再議之處分，亦認為無發回續查之必要，亦有錯誤云云
    。
二、本院的判斷：
（一）按刑事訴訟法於91年2月8日經修正公布，增定第258條之1
      「聲請交付審判」規定，此乃對於「檢察官不起訴或緩起
      訴裁量權」制衡之一種外部監督機制，此時，法院僅在就
      檢察官所為不起訴或緩起訴之處分是否正確加以審查，以
      防止檢察機關濫權，依此立法精神，法院就聲請交付審判
      案件之審查，所謂「得為必要之調查」，其調查證據之範
      圍，自應以偵查中曾顯現之證據為限，不可就告訴人新提
      出之證據再為調查，亦不可蒐集偵查卷以外之證據，否則
      將與刑事訴訟法第260 條之再行起訴規定，混淆不清，亦
      將使法院兼任檢察官之角色而有回復「糾問制度」之虞。
      且法院裁定交付審判，即如同檢察官提起公訴使案件進入
      審判程序，是法院裁定交付審判之前提，必須偵查卷內所
      存證據已符合刑事訴訟法第251 條第1 項規定「足認被告
      有犯罪嫌疑」檢察官應提起公訴之情形，亦即該案件已經
      跨越起訴門檻，否則，縱然法院對於檢察官所認定之基礎
      事實有不同判斷，但如該案件仍須另行蒐證偵查始能判斷
      應否交付審判者，因交付審判審查制度並無如同再議救濟
      制度得為發回原檢察官續行偵查之設計，法院仍應依同法
      第258 條之3 第2 項前段規定，以聲請無理由裁定駁回。
      另交付審判既僅在救濟檢察官濫權不起訴或緩起訴之處分
      ，則得交付審判者，亦以告訴事實曾經檢察官偵查為不起
      訴處分者為限，倘檢察官就告訴事實根本未曾予不起訴處
      分，雖上級法院檢察署檢察長就未經不起訴處分之告訴事
      實逕以再議無理由而為駁回處分，縱此再議處分有所違誤
      ，因該告訴事實尚未經不起訴處分，法院也無從審查依偵
      查卷內所存證據，該不起訴處分之事實是否已「足認被告
      有犯罪嫌疑」而應提起公訴，簡言之，此再議處分非交付
      審判制度所能救濟，法院仍應依刑事訴訟法第258 條之3
      第2 項前段規定，以聲請無理由裁定駁回。
（二）按犯罪事實應依證據認定之，無證據不得認定犯罪事實，
      刑事訴訟法第154 條第2 項定有明文。又認定不利於被告
      之事實，須依積極證據，苟積極證據不足為不利被告認定
      時，即應為有利被告之認定，不必有何有利之證據；另告
      訴人之告訴，係以使被告受刑事訴追為目的，其陳述是否
      與事實相符，仍應調查其他證據以資審認，且事實之認定
      ，應憑證據，如未能發現相當證據，或證據不足以證明，
      不能以推測或擬制方法，以為基礎，此「無罪推定」及「
      罪疑惟輕」原則，乃刑事訴訟制度之主要基礎。
（三）由調閱之臺灣士林地方法院檢察署97年度偵字第15532 號
      號及臺灣高等法院檢察署檢察官98年度上聲議字第1960號
      偵查全卷可知：訊據被告2 人於偵查中均堅決否認涉有上
      開犯行，被告丙○○辯稱：伊有罵，但不是罵告訴人所稱
      之詞，當天係因出來倒垃圾，發現伊垃圾袋被飼養的狗咬
      壞，弄髒環境，罵伊太太所養那條狗，告訴人在旁，誤認
      伊在罵他，告訴人就衝到旁邊要來打伊，伊家養了2 隻狗
      ，狗分別叫小花、熊熊，小花係黑白色，熊熊比較大隻，
      是白色，當時罵的是熊熊等語。被告乙○○則辯稱：當天
      是伊先生罵伊，罵伊你這女人，養隻垃圾狗，這樣凌遲我
      ；伊家中養了2 隻狗，1 隻叫花花是黑白，熊熊是白色，
      比較大隻，罵的是熊熊那條狗等語，互核被告2 人所稱經
      過，大致相符，是不能排除被告2 人所辱罵確係因家中所
      飼養之狗咬壞垃圾袋之事。再者，質之告訴人證稱：伊當
      時與伊老婆倒垃圾，被告丙○○看見伊走來，聽到在罵伊
      三字經、狗男女婊子等，伊問他為何罵人，他回答就是要
      罵人，當時被告小孩也在住處罵等語，告訴人之妻即證人
      沈金蘭則證稱：被告罵伊先生是婊子、討客兄、狗男女，
      伊先生詢問他為何罵人，被告就答不出來等語，互核2 人
      所述，均未提及被告乙○○，難認被告乙○○當時有辱罵
      告訴人。又由上可知，2 人對於告訴人質問被告丙○○時
      ，被告丙○○反應之證述不符，況且「討客兄」等語，一
      般係辱罵女性在外行為不檢點，告訴人為男性，被告當不
      可能以此語辱罵告訴人，自難以告訴人與其妻上開有瑕疵
      指證，逕認被告丙○○有辱罵告訴人之犯行。末查，經當
      場勘驗被告丙○○提供錄影光碟內容，確見路旁有條狗，
      白色，在狗兒出現未久，告訴人即前往質問被告，益證被
      告丙○○應是辱罵家中狗兒，非出言辱罵告訴人，本件應
      屬誤會。
三、綜上，原不起訴處分書及聲請再議處分書既已調查偵查卷內
    所存證據，並敘明所憑證據及判斷理由，認既無積極證據證
    明被告涉有聲請人所指訴之公然侮辱行為，不足認定被告涉
    有本件犯行；且原處分所載證據取捨及事實認定，形式上尚
    無違背經驗法則或論理法則之情事，則縱本院對檢察官所認
    定之基礎事實或有不同之判斷，或認有再加以調查之必要以
    明告訴人所指是否屬實等情，但因仍須另行蒐集或調查偵查
    卷以外之證據等偵查行為始能判斷是否確應交付審判，揆諸
    首揭說明，本院並無該等權限，自無從逕為准許交付審判之
    裁定。是原檢察官及臺灣高等法院檢察署檢察長以被告犯罪
    嫌疑不足，分別予以不起訴處分及駁回再議之聲請，於法並
    無不當。本件聲請交付審判意旨仍執陳詞指摘檢察官偵查未
    備及推理不合經驗或論理法則，請求交付審判，尚無理由，
    其聲請應予駁回。
四、依刑事訴訟法第258 條之3 第2 項前段裁定如主文。
中    華    民    國    98    年    6     月    30    日
                  刑事第三庭審判長法  官  杜惠錦
                                  法  官  黃欣怡
                                  法  官  梁哲瑋
以上正本證明與原本無異。
本件不得抗告。
                                  書記官  陳玉瓊
中    華    民    國    98    年    7     月    6     日


司法院資訊處製作；財團法人民間司法改革基金會備份。
